【裁判字號】    94,訴,3692
【裁判日期】    950810
【裁判案由】    營利事業所得稅
【裁判全文】
臺北高等行政法院判決
                                     94年度訴字第03692號
                              .
原      告  台灣中華化學工業股份有限公司
代  表  人  甲○○董事長）住.
訴訟代理人  許祺昌（會計師）住臺北市○○路○段333號9樓
被      告  財政部臺北市國稅局
代  表  人  張盛和（局長）
訴訟代理人  乙○○
上列當事人間因營利事業所得稅事件，原告不服財政部中華民國
94年9 月26日台財訴字第09400378730 號訴願決定（案號：第00
000000號），提起行政訴訟，本院判決如下：
    主  文
原告之訴駁回。
訴訟費用由原告負擔。
    事  實
一、事實概要：原告辦理民國（下同）88年未分配盈餘申報時，
    原列報減除「已由當年度盈餘分配之股利淨額或盈餘淨額」
    新臺幣（下同）26,822,330元，嗣於93年7 月19日檢附自動
    補報稅額繳款書等資料，具文向被告申請更正「已由當年度
    盈餘分配之股利淨額或盈餘淨額」減除項目為11,632,090元
    。而被告就原告上開申報案初查核定當年度依所得稅法第66
    條之9 第2 項規定計算之未分配盈餘為12,608,644元、應納
    稅額為1,260,864 元、已自行繳納之未分配盈餘加徵營利事
    業所得稅稅額為599,332 元、應補稅額為661,532 元，乃依
    所得稅法第110 條之2 第1 項規定，按上開虛列未分配盈餘
    減除項目所漏稅額1,260,864 元，處以0.5 倍之罰鍰630,40
    0 元（計至百元止），原告不服，就未分配盈餘本稅及罰鍰
    部分申請復查，嗣於94年3 月間撤回未分配盈餘本稅項目之
    復查申請，其後被告於94年5 月17日以財北國稅法字第0940
    234989號復查決定（下稱原處分）駁回原告有關罰鍰部分之
    復查申請，原告不服，提起訴願，亦遭決定駁回，遂提起本
    件行政訴訟。
二、兩造聲明：
（一）原告聲明：
  １、原處分及訴願決定均撤銷。
  ２、訴訟費用由被告負擔。
（二）被告聲明：
  １、駁回原告之訴。
  ２、訴訟費用由原告負擔。
三、兩造之爭點：
（一）原告主張之理由：
  １、本件有無所得稅法第110 條之2 有關短漏報未分配盈餘規
      定之適用部分：按所得稅法第110 條之2 規定，須以漏稅
      為前提，而是否有漏報稅額，應以最後結果為斷，換言之
      ，處以漏稅罰者，須有逃漏稅款之效果，始得以追繳稅款
      及處罰；若無逃漏稅款之情事，則無漏稅罰之適用；而觀
      諸所得稅法71條第1 項及第110 條之2 第1 項之規定、司
      法院釋字第337 號解釋及最高行政法院91年判字第280 號
      判決意旨亦可得知：暫繳稅額、尚未抵繳之扣抵稅額及可
      扣抵稅額，法律並無明定其應減除之順序，且均得扣抵課
      稅所得及未分配盈餘所計算之所得稅額；營利事業所得稅
      漏稅額之計算，亦得比照司法院釋字第337 號意旨，預先
      減除已暫繳及已經扣繳尚未抵繳之稅款。又處以漏稅罰者
      ，須有逃漏稅款之效果，始得以追繳稅款及處罰；若無逃
      漏稅款之情事，則無漏稅罰之適用。本件原告經核定之暫
      繳稅額為2,499,354 元、尚未抵繳之扣繳稅額為10,260元
      ，合計2,509,614 元；則原告將前揭暫繳及尚未抵繳之扣
      繳稅額抵繳被告核定原告88年度之未分配盈餘稅額1,260,
      864 元後，尚有餘額1,009,903 元，則原告88年度未分配
      盈餘並未有漏報稅額，自不應受罰。被告就漏稅額之計算
      ，未考慮原告就已暫繳或已經扣繳而尚未抵繳之稅款，有
      選擇先抵繳應納之營利事業所得稅額或未分配盈餘所計算
      之所得稅額，顯然侵害原告抵稅權，違反司法院釋字第33
      7 號解釋及最高行政法院91年度判字第280 號判決意旨。
  ２、本件是否有稅捐稽徵法第48條之1 規定之適用部分：按稅
      捐稽徵法第48條之1 之立法理由為「納稅義務人有短漏稅
      捐情事者，除已經人檢舉及已經稽徵機關或財政部指定之
      調查人員進行調查者外，如能自動向稽徵機關補繳所漏稅
      捐者，自宜經常加以鼓勵，俾能激勵自新。茲增訂本條，
      規定各稅法所定有關漏報、短報之處罰一律免除」。換言
      之，該條規定目的，主要在於租稅義務之事後履行，以發
      現迄今被隱藏之稅源，如逃漏稅事件經稽徵機關等進行調
      查，即表示其已知悉有此逃漏事實，縱使納稅義務人未為
      補報，稽徵機關等亦得本於職權從事調查，並作成補稅之
      決定。至於應如何認定案件是否已進行調查，影響納稅義
      務人是否有免罰規定之適用，而依該條立法意旨在於鼓勵
      「自首」並發掘被隱藏之稅源，並非以懲罰納稅義務人為
      出發點，故在系爭時點之認定上宜從寬解釋。換言之，應
      以經稽徵機關或財政部指定之調查人員基於調查目的而通
      知與否，作為本條規定所稱「已進行調查之案件」之認定
      時點（學者洪家殷亦肯認此說）。而原告於94年7 月20日
      收到被告郵寄之調查函前，已於94年7 月19日自動補繳88
      年度營利事業所得稅未分配盈餘稅額599,332 元，依前揭
      說明及稅捐稽徵法第48條之1 規定之立法意旨，自符合調
      查前自動補報免罰之規定。至於財政部80年8 月16日臺財
      稅第801253598 號函釋（下稱財政部80年函釋）雖就何謂
      已進行調查之案件解釋甚詳，惟顯與稅捐稽徵法第48條之
      1 規定之立法意旨與目的有所牴觸，法院自得拒絕適用上
      開函釋，以保障被告在憲法所賦予之財產權。
  ３、綜上，原告並無漏報88年度未分配盈餘稅；退步言，縱認
      有漏報未分配盈餘稅之情事，惟原告已依稅捐稽徵法第48
      條之1 規定，自動補繳，不應受罰。
（二）被告主張之理由：
  １、稅捐稽徵法第48條之1 自動補報免罰之規定，以未經檢舉
      及未經稅捐稽徵機關或財政部指定之調查人員進行調查為
      要件，故違章漏稅案件，如經有權處理機關主動察覺或查
      獲者，即無免罰之適用。本件原告88年度未分配盈餘申報
      案，被告係於91年6 月28日派查，並於93年7 月15日以財
      北國稅審一字第0930231387號函進行調查在案，原告遲至
      93年7 月19日始更正系爭未分配盈餘減除項目並補繳稅款
      ，參以財政部80年函釋意旨，各稅列選案件經辦人員應於
      交查簽收當日立即進行函查、調卷、調閱相關資料或其他
      相同作為，而進行調查之作為有數個時，以最先作為之日
      為調查基準日，則本件原告涉嫌違章漏稅情事，經有權處
      理機關主動察覺並進行調查後始補報並補繳應納稅款，並
      無前揭稅捐稽徵法第48條之1 自動補報免罰規定之適用。
  ２、營利事業未分配盈餘申報案件之違章認定原則，有關項次
      19「已由當年度盈餘分配之股利淨額或盈餘淨額」，其結
      算申報經會計師簽證者，該項目未分配盈餘申報數大於當
      年度股東會決議盈餘分配之股利淨額或盈餘淨額之差額，
      即構成違章情事，且漏稅額之計算，係全部應納稅額（未
      分配盈餘申報書項次22之核定金額×10％）減除核定免罰
      部分應納稅額〔（未分配盈餘申報書項次22之核定金額－
      核定短漏報應罰部分之未分配盈餘）×10％〕之差額，與
      申報時項次26「以89年度結算申報應退營利事業所得稅稅
      額抵繳之金額」及項次27「依所得稅法第66條之9 第1 項
      規定自行繳納之未分配盈餘加徵10％營利事業所得稅稅額
      」無涉（財政部94年3 月16日台財稅字第0940451589號函
      釋參照），是本件原告88年度未分配盈餘申報，虛列「已
      由當年度盈餘分配之股利淨額或盈餘淨額」減除項目15,1
      90,240元，致短漏報未分配盈餘12,608,644元，違章事證
      明確，被告依所得稅法第110 條之2 第1 項規定，按系爭
      虛列未分配盈餘減除項目所漏稅額1,260,864 元處以 0.5
      倍之罰鍰630,400 元，核無違誤，原告所訴顯係誤解法令
      規定，委無足採。
    理  由
一、本件原告起訴主張：所得稅法第110 條之2 規定以漏稅為前
    提，而營利事業所得稅漏稅額之計算，得比照司法院釋字第
    337 號意旨預先減除已暫繳及已扣繳而尚未抵繳之稅款，而
    原告89年度核定之暫繳稅額為2,499,354 元、扣繳稅額為10
    ,260元，減除被告所核定之原告88年未分配盈餘補繳稅額後
    ，尚有餘額，是88年度未分配盈餘並無漏稅，自不應受罰。
    又縱認有漏報未分配盈餘稅款之情事，惟原告已於收受被告
    寄發之調查函前之93年7 月19日向被告自動補繳88年度之未
    分配盈餘稅額599,332 元，符合自動補報免罰之規定，亦不
    應受罰，財政部80年函釋與稅捐稽徵法第48條之1 規定之立
    法目的牴觸，為此依行政訴訟法第4 條第1 項之規定提起本
    件訴訟，求為判決如訴之聲明所示云云。
二、被告則以：原告88年度未分配盈餘申報案，被告於91年6 月
    28 日 業已派查，並於93年7 月15日以財北國稅審一字第09
    30231387號發函進行調查在案，原告遲至93年7 月19日始更
    正系爭未分配盈餘減除項目並補繳稅款，依財政部80年函釋
    之意旨，自不得適用稅捐稽徵法第48條之1 有關自動補報免
    罰之規定；又營利事業未分配盈餘申報案件之違章認定原則
    ，有關項次19「已由當年度盈餘分配之股利淨額或盈餘淨額
    」其結算申報經會計師簽證者，該項目未分配盈餘申報數大
    於當年度股東會決議盈餘分配之股利淨額或盈餘淨額之差額
    ，即構成違章情事。且漏稅額之計算，係全部應納稅額減除
    核定免罰部分應納稅額之差額，與申報時「以89年度結算申
    報應退營利事業所得稅稅額抵繳之金額」及「依所得稅法第
    66條之9 第1 項規定自行繳納之未分配盈餘加徵10％營利事
    業所得稅稅額」無涉，是本件原告88年度未分配盈餘申報，
    虛列「已由當年度盈餘分配之股利淨額或盈餘淨額」減除項
    目15,1 90,240 元，致短漏報未分配盈餘12,608,644元，違
    章事證明確，被告依所得稅法第110 條之2 第1 項規定，按
    系爭虛列未分配盈餘減除項目所漏稅額處以0.5 倍之罰鍰63
    0,400 元，並無違誤等語。
三、經查，本件如事實概要欄所述之事實，為兩造所不爭執，且
    有原告89年度營利事業所得稅結算/ 88年度未分配盈餘申報
    書、（營利事業所得稅查核簽證申報）查核報告書、93年 7
    月19日（更正）申請書、被告重點查核報告書等件附原處分
    卷可稽，堪信為真實。至於原告主張：伊以經核定之暫繳稅
    額及尚未抵繳之扣繳稅額抵繳被告核定原告88年度之未分配
    盈餘稅額1,260,864 元後，尚有餘額1,009,903 元，並無漏
    報稅額，且伊已於收到被告郵寄之調查函前，自動補繳88年
    度營利事業所得稅未分配盈餘稅額599,332 元，故應予免罰
    等項，分論如下：
（一）按「納稅義務人自動向稅捐稽徵機關補報並補繳所漏稅款
      者，凡屬未經檢舉及未經稽徵機關或財政部指定之調查人
      員進行調查之案件，左列之處罰一律免除；其涉及刑事責
      任者，並得免除其刑：一、本法第41條至第45條之處罰。
      二、各稅法所定關於逃漏稅之處罰。」為稅捐稽徵法第48
      條之1 第1 項所明定。次按「自87年度起，營利事業當年
      度之盈餘未作分配者，應就該未分配盈餘加徵百分之十營
      利事業所得稅，不適用第76條之1 規定。前項所稱未分配
      盈餘，係指經稽徵機關核定之課稅所得額，加計同年度依
      本法或其他法律規定減免所得稅之所得額、不計入所得課
      稅之所得額、已依第39條規定扣除之虧損及減除左列各款
      後之餘額…三、已由當年度盈餘分配之股利淨額或盈餘淨
      額…」、「營利事業應於其各該所得年度辦理結算申報之
      次年2 月20日至3 月底止，就第66條之9 第2 項規定計算
      之未分配盈餘填具申報書，向該管稽徵機關申報，並計算
      應加徵之稅額，於申報前自行繳納。其經計算之未分配盈
      餘為零或負數者，仍應辦理申報。」及「營利事業已依第
      102 條之2 規定辦理申報，但有漏報或短報未分配盈餘者
      ，處以所漏稅額1 倍以下之罰鍰。」亦為行為時所得稅法
      第66條之9 、第102 條之2 第1 項、第110 條之2 第1 項
      所明定。又「稅捐稽徵法第48條之1 所稱進行調查之作業
      步驟及基準日之認定原則：…各稅列選案件、個案調查案
      件，其他涉嫌漏稅案件、臨時交辦調查案件…二、經辦人
      員應於交查簽收當日立即進行函查、調卷、調閱相關資料
      或其他相同作為，並應詳予紀錄以資查考，藉昭公信。三
      、進行調查之作為有數個時，以最先作為之日為調查基準
      日。」亦經財政部於80年8 月16日以台財稅第 801253598
      號函釋揭示在案，而上開函釋係財政部基於職權，就稅捐
      稽徵法第48條之1 所稱進行調查之作業步驟及基準日之認
      定為釋示，未逾越法律規定，自得援用，合先指明。
（二）次按營利事業未分配盈餘申報案件之違章認定，有關項次
      19「已由當年度盈餘分配之股利淨額或盈餘淨額」，其結
      算申報經會計師簽證者，該項目未分配盈餘申報數大於當
      年度股東會決議盈餘分配之股利淨額或盈餘淨額之差額，
      即構成違章情事，且漏稅額之計算，係全部應納稅額（未
      分配盈餘申報書項次22之核定金額×10％）減除核定免罰
      部分應納稅額〔（未分配盈餘申報書項次22之核定金額－
      核定短漏報應罰部分之未分配盈餘）×10％〕之差額，與
      申報時項次26「以89年度結算申報應退營利事業所得稅稅
      額抵繳之金額」及項次27「依所得稅法第66條之9 第1 項
      規定自行繳納之未分配盈餘加徵10％營利事業所得稅稅額
      」無涉（卷附財政部94年3 月16日台財稅字第0940451589
      號函之營利事業未分配盈餘申報案件之違章認定原則參照
      ）。經查，本件原告89年度股東常會決議將88年度盈餘11
      , 632,090 元、86年度盈餘15,190,240元，合計26,822,3
      30 元 發行新股同時辦理增資予以分配，而原告辦理88年
      未分配盈餘申報時，將86年度盈餘15,190,240元認列於「
      已由當年度盈餘分配之股利淨額或盈餘淨額」項下一節，
      有原告89年6 月15日89年度股東常會議事錄、盈餘分派表
      附卷第103 、104 頁、更正前88年度未分配盈餘申報書第
      19項「已由當年度盈餘分配之股利淨額或盈餘淨額」項之
      記載附原處分卷可參，是原告虛列「已由當年度盈餘分配
      之股利淨額或盈餘淨額」減除項目15,190,240元，致短漏
      報未分配盈餘12,608,644元之違章事實，自足認定。原處
      分據此依所得稅法第110 條之2 第1 項規定，按系爭虛列
      未分配盈餘減除項目所漏稅額1,260,864 元處以0.5 倍之
      罰鍰630,400 元，核無違誤。
（三）再者，原告依據行為時所得稅法第71條及第102 條之2 規
      定辦理89年度營利事業所得稅結算申報及88年度未分配盈
      餘申報，兩者雖均屬營利事業所得稅之範疇，惟所依據之
      法源不同，自應分別計算、核定。89年度營利事業所得稅
      結算申報書（損益及稅額計算表）項次62「本年度暫繳稅
      額」、63「本年度尚未抵繳之扣繳稅額」與88年度未分配
      盈餘申報書19「已由當年度盈餘分配之股利淨額或盈餘淨
      額」，均係為便於計算營利事業結算申報及未分配盈餘申
      報之「補退稅」作業，核與未分配盈餘漏稅額之計算無涉
      。是原告主張計算未分配盈餘之漏報稅額應將經核定之暫
      繳稅額、尚未抵繳之扣繳稅額先予扣抵88年度之未分配盈
      餘稅額後計算之云云，核不足採。
（四）本件被告就原告88年度未分配盈餘申報案於91年6 月28日
      派查調案，並於93年7 月15日以財北國稅審一字第093023
      1387號函進行調查一節，有申報書歷史資料查詢作業、93
      年7 月15日財北國稅審一字第0930231387號函附原處分卷
      可考，而原告遲至93年7 月19日始更正系爭未分配盈餘減
      除項目並補繳稅款，參以財政部80年函釋意旨，各稅列選
      案件經辦人員應於交查簽收當日立即進行函查、調卷、調
      閱相關資料或其他相同作為，進行調查之作為有數個時，
      以最先作為之日為調查基準日，據此，本件有關原告涉嫌
      違章漏稅一案，自應以被告91年6 月28日派查調案日為調
      查基準日。而原告於被告主動察覺並進行調查後，始補報
      並補繳應納稅款，自無前揭稅捐稽徵法第48條之1 自動補
      報免罰規定之適用，原告就此主張，要無足取。
四、綜上所述，本件原處分核定原告當年度依所得稅法第66條之
    9 第2 項規定計算之未分配盈餘為12,608,644元、應納稅額
    為1,260,864 元，進而依原告虛列未分配盈餘減除項目所漏
    稅額1,260,864 元，按所得稅法第110 條之2 第1 項規定，
    處以0.5 倍之罰鍰630,400 元（計至百元止），其認事用法
    均無違誤，訴願決定遞予維持，亦無不合，原告徒執前詞，
    訴請撤銷原處分及訴願決定，為無理由，應予駁回。
五、本件因事證已臻明確，兩造其餘攻擊、防禦方法，經核與判
    決之結果不生影響，無庸逐一論述，併予敘明。
六、據上論結，本件原告之訴為無理由，爰依行政訴訟法第98條
    第3 項前段，判決如主文。
中    華    民    國    95    年    8     月    10    日
                      第一庭審判長法  官  王立杰
                                  法  官  胡方新
                                  法  官  周玫芳
上為正本係照原本作成。
如不服本判決，應於送達後20日內，向本院提出上訴狀並表明上
訴理由，如於本判決宣示後送達前提起上訴者，應於判決送達後
20日內補提上訴理由書（須按他造人數附繕本）。
中    華    民    國    95    年    8     月    10    日
                                  書記官  何閣梅


司法院資訊處製作；財團法人民間司法改革基金會備份。
